ACORDAO-COMPLETO-2500741

ACÓRDÃO 17146/2021 ATA 35/2021 - SEGUNDA CÂMARA

VISTOS, relatados e discutidos os recursos de reconsideração interpostos por Orlando Aparecido da Silva, Sandra Silva Martins e Zkitta Fábrica de Software Ltda. contra o Acórdão 2727/2019-TCU-Segunda Câmara.
ACORDAM os Ministros do Tribunal de Contas da União, reunidos em sessão da 2ª Câmara, ante as razões expostas pelo Relator e com fundamento nos arts. 32 e 33 da Lei .443/1992, em:
9.1. conhecer dos recursos de reconsideração e negar-lhes provimento;
9.2. encaminhar cópia deste Acórdão aos recorrentes, com a informação de que a íntegra do Relatório e do Voto que o fundamentam está disponível no endereço eletrônico www.tcu.gov.br/acordaos.

Recurso de reconsideração interposto contra Acórdão que, diante da revelia dos recorrentes, julgou irregulares suas contas especiais imputou-lhes débitos solidários e aplicou-lhes multas em razão da omissão da prestação de contas de subvenção econômica recebida da Financiadora de Estudos e Projetos - Finep em 2007 e em 2008.

Segunda Câmara

Entidades e órgãos do Governo do Estado de São Paulo

3. Recorrentes: Orlando Aparecido da Silva (XXX.753.028-XX); Sandra Silva Martins (XXX.656.308-XX); Zkitta Fábrica de Software Ltda. (05.395.118/0001-80)

13.1. Ministros presentes: Bruno Dantas (Presidente), Augusto Nardes, Aroldo Cedraz, Raimundo Carreiro e Jorge Oliveira (Relator).
13.2. Ministro que não participou da votação: Bruno Dantas.
13.3. Ministros-Substitutos presentes: Marcos Bemquerer Costa e André Luís de Carvalho.

ACORDAO-COMPLETO-2550277

Acórdão de Relação 2018/2022 - Plenário

Acórdão de Relação

ACORDAO-COMPLETO-2528720

Acórdão de Relação 429/2022 - Plenário

JORGE OLIVEIRA

Ministro Aroldo Cedraz

Inicio este relatório com a instrução produzida na Secretaria de Recursos - Serur (peça 119) , endossada por Diretor daquela unidade técnica (peça 120) e a seguir transcrita:
"1.	Trata-se de recurso de reconsideração interposto por Zkitta Fábrica de Software Ltda. - ME, Sandra Silva Martins e Orlando Aparecido da Silva (peças 74, 79 e 99) contra o Acórdão 2727/2019-TCU-Segunda Câmara (peça 46) , relatado pelo Ministro Aroldo, com o seguinte teor:
9.1. considerar revéis, para todos os efeitos, a empresa Zkitta Fábrica de Software Ltda. e seus sócios administradores, Sr. Orlando Aparecido da Silva e Sr.ª Sandra Silva Martins, dando-se prosseguimento ao processo, nos termos do art. 12, § 3º, da Lei 8.443, de 16/7/1992;
9.2. com fundamento nos arts. 1º, inciso I; 16, inciso III, alínea "a", e § 2º, da Lei 8.443/1992, c/c os arts. 19 e 23, inciso III, da mesma lei, e com os arts. 1º, inciso I; 209, incisos II e III, e § 5º; 210 e 214, inciso III, do Regimento Interno-TCU, julgar irregulares as contas dos responsáveis em epígrafe, Zkitta Fábrica de Software Ltda., Orlando Aparecido da Silva e Sandra Silva Martins, condenando-os solidariamente ao pagamento das importâncias especificadas no quadro abaixo, atualizadas monetariamente e acrescidas dos juros de mora desde as respectivas datas até a data do efetivo recolhimento, e fixando-lhes o prazo de 15 (quinze) dias, a contar da notificação deste Acórdão, para que comprovem, perante o Tribunal, o recolhimento das referidas quantias aos cofres do Fundo Nacional de Desenvolvimento Cientifico e Tecnológico (FNDCT) , nos termos do art. 23, inciso III, alínea "a", da Lei 8.443/1992, c/c o art. 214, inciso III, alínea "a", do Regimento Interno-TCU:
	DATA
	VALOR

	12/4/2007
	R$ 351.660,00

	5/6/2008
	R$ 351.660,00

9.3. aplicar à Zkitta Fábrica de Software Ltda., ao Sr. Orlando Aparecido da Silva e à Sr.ª Sandra Silva Martins a multa prevista no art. 57 da Lei 8.443/1992, c/c o art. 267 do Regimento Interno desta Corte, no valor individual de R$ 100.000,00 (cem mil reais) , com a fixação do prazo de 15 (quinze) dias, a contar da respectiva notificação, para que comprovem, perante o Tribunal (art. 214, inciso III, alínea "a", do Regimento Interno-TCU) , o recolhimento das dívidas aos cofres do Tesouro Nacional, atualizadas monetariamente desde a data deste Acórdão até a do efetivo recolhimento, se forem pagas após o vencimento, na forma da legislação em vigor;
9.4. autorizar, desde logo, nos termos dos arts. 26 e 28, inciso II, da Lei 8.443/1992:
9.4.1. o pagamento das dívidas em até 36 (trinta e seis) parcelas mensais e consecutivas, se solicitado por qualquer dos responsáveis e se o processo não tiver sido remetido para cobrança judicial, fixando-se o vencimento da primeira em 15 (quinze) dias, a contar do recebimento da notificação, e o das demais a cada 30 (trinta) dias, devendo incidir sobre cada uma delas os encargos legais devidos, na forma prevista na legislação em vigor, sem prejuízo ao vencimento antecipado do saldo devedor em caso de não comprovação do recolhimento de qualquer parcela, conforme prevê o art. 217, § 2º, do Regimento Interno deste Tribunal;
9.4.2. a cobrança judicial das dívidas, caso não atendidas as notificações;
9.5. arquivar os presentes autos, com base no art. 169, inciso III, do Regimento Interno/TCU.
HISTÓRICO
2.	Trata-se, originariamente, de tomada de contas especial instaurada pela Financiadora de Estudos e Projetos (Finep) em razão da omissão no dever de prestar contas da empresa Zkitta Agrosoft Comércio de Software Ltda. (atual Zkitta Fábrica de Software Ltda. - ME) , beneficiada com recursos públicos a título de Subvenção Econômica, no valor de R$ 703.320,00, para execução do projeto 'Desenvolvimento de Software Aplicativo de Rastreabilidade para Cadeia Produtiva Agrícola Exportadora', conforme contrato firmado em 3/4/2007 (peça 2, p. 54-62) e respectivo plano de trabalho (peça 2, p. 63-75) .
2.1.	O Contrato de Concessão de Subvenção Econômica 01.07.0073.00 previu custo total de R$ 992.820,00, sendo R$ 703.320,00 subvencionados pela Finep, com recursos do Fundo Nacional de Desenvolvimento Científico e Tecnológico (FNDCT) ; e R$ 289.500,00 como contrapartida do executor. O montante federal deveria ser desembolsado em duas parcelas de R$ 351.660,00, sendo que a primeira ocorreu em 12/4/2007; e a segunda, em 5/6/2008 (peça 2, p. 79) , após prestação de contas parcial aprovada (peça 2, p. 82-109) .
2.2.	A prestação de contas final do contrato não foi apresentada pelos responsáveis. Na fase interna, após notificação da empresa, representada por Orlando Aparecido da Silva, sem sucesso, o concedente apontou débito, no valor de R$ 408.764,15, sendo R$ 57.104,15, por impugnação parcial de despesas relativas à primeira parcela; e R$ 351.660,00, pela ausência de documentos comprobatórios dos gastos da segunda parcela (peça 2, p. 249-257) .
2.3.	Nesta Corte, após citação dos responsáveis, dois deles por edital, em razão das dificuldades de localização, sem apresentação de defesa, o Tribunal, por intermédio do Acórdão 2727/2019-TCU-Plenário (peça 46) , Relator Ministro Aroldo Cedraz, julgou-lhes irregulares as contas, imputando-lhes débito pelo valor integral repassado e aplicando-lhes multas, na forma transcrita na introdução acima.
2.4.	Insatisfeitos, Zkitta Fábrica de Software Ltda., Orlando Aparecido da Silva e Sandra Silva Martins interpuseram recurso de reconsideração (peça 74) , reapresentado à peça 79, requerendo a extinção do feito, em razão de nulidade nos atos praticados (peça 74, p. 6) .
ADMISSIBILIDADE
3.	No exame preliminar de admissibilidade, esta Secretaria conheceu do recurso interposto pela empresa Zkitta Fábrica de Software Ltda. e Orlando Aparecido da Silva, mas não conheceu do pedido apresentado por Sandra Silva Martins, por restar intempestivo e não apresentar fatos novos (peças 80-82) , posicionamento chancelado, inicialmente, pela Ministra Relatora Ana Arraes (peça 85) .
3.1.	Sandra Silva Martins, entretanto, em nova peça incorretamente denominada "embargos de declaração" (peça 99) , reiterou os termos do recurso de reconsideração, apontando possíveis omissões e contradições no julgado recorrido, de modo a requerer o provimento do recurso, com efeitos infringentes, para (peça 99, p. 7-8) :
 (...) prequestionamento da matéria, constitucional e infraconstitucional, para que sejam recebidos e providos, com que, estar-se-á praticando, tempestivamente obra de esperada e proclamada JUSTIÇA!
3.2.	O Ministro Aroldo Cedraz, Relator a quo, ao analisar o pedido, em despacho de 11/9/2020 (peça 101) , entendeu que Sandra Silva Martins não questionara o Acórdão 2727/2019-TCU-Segunda Câmara, mas sim o despacho proferido pela Ministra Ana Arraes, em 4/2/2020 (peça 85) , em que a julgadora ratifica o exame preliminar de admissibilidade do recurso de reconsideração ora em análise. Com isso, remeteu os autos ao gabinete da Relatora ad quem.
3.3.	Em nova análise (peça 103) , a Ministra Ana Arraes considerou que o pedido interposto por Sandra Silva Martins se constituía de agravo, não embargos de declaração. De todo modo, com base na jurisprudência desta Casa e nos princípios do formalismo moderado, verdade material, contraditório, ampla defesa e fungibilidade recursal, deliberou por (peça 103, p. 3) :
	a) conhecer do recurso em vértice como agravo;
	b) reformar, em parte, o despacho à peça 85 a fim de conhecer, excepcionalmente, do recurso de reconsideração à peça 74 também em relação a Sandra Silva Martins;
	c) comunicar o teor deste despacho a Sandra Silva Martins, à Assessoria Especial de Controle Interno do Ministério da Ciência, Tecnologia, Inovações e Comunicações, à Financiadora de Estudos e Projetos e à Procuradoria da República no estado de São Paulo;
d) remeter os autos à Secretaria de Recursos para instrução sobre o mérito do recurso de reconsideração, incluindo o exame das alegações complementares contidas neste agravo.
3.4.	Reitera-se o exame preliminar de admissibilidade (peça 80) , ratificado pela Exma. Sra. Ministra-Relatora, na peça 85, que concluiu pelo conhecimento dos recursos, suspendendo-se os efeitos dos itens 9.2, 9.3 e 9.4 e 9.4.2 do Acórdão 2727/2019-TCU-Segunda Câmara, Relator Ministro Aroldo Cedraz, com as alterações produzidas pelo despacho à peça 103, eis que preenchidos os requisitos processuais aplicáveis à espécie. Para tanto, os argumentos colocados pela recorrente na peça 99 serão analisados em conjunto com o recurso de reconsideração, a seguir.
MÉRITO
4.	Delimitação 
4.1.	Constituem objetos dos recursos as seguintes questões: 
a) Se ocorreu a prescrição das pretensões punitiva e ressarcitória desta Corte ou se houve afronta ao devido processo legal no caso em epígrafe (peças 74, p. 1-3 e 5-6; e 99, p. 5-8) ; e
b) Se a aplicação dos recursos do Contrato de Subvenção Econômica n. 01.07.0073.00 foi devidamente comprovada (peça 74, p. 3-4) ;
c) Se é cabível a desconsideração da personalidade jurídica no caso em análise e se Orlando Aparecido da Silva e Sandra Silva Martins podem ser responsabilizados pelas irregularidades descritas nos autos (peças 74, p. 4-5; e 99, p. 1-5) .
5.	Prescrição das pretensões punitiva e ressarcitória desta Corte e afronta ao devido processo legal no caso em epígrafe (peças 74, p. 1-3 e 5-6; e 99, p. 5-8) 
5.1.	Os recorrentes afirmam estarem prescritas as pretensões punitiva e ressarcitória desta Corte, além de ter havido afronta ao devido processo legal no caso em epígrafe, impondo-se a modificação do julgado, tendo em vista os seguintes argumentos:
a) Da suposta omissão quanto ao dever de prestar contas do Contrato 01.07.0073.00 resultou presunção de ausência da boa e regular aplicação dos recursos federais, com decisão pela revelia dos responsáveis, na forma explicada no histórico desta instrução (peça 74, p. 1) ;
b) A TCE decorreu de suposta ausência de prestação de contas da segunda parcela recebida pela empresa Zkitta Fábrica de Software Ltda., sendo que essa obrigação deveria ser cumprida até 3/10/2009. Mas, transcorreram mais de oito anos até a distribuição do presente processo. Nos termos do art. 1º da Lei 9.873/1999, a pretensão em debate prescreve em cinco anos, com hipóteses específicas de interrupção do prazo prescricional (peça 74, p. 2) ;
c) Todas as tentativas de notificações foram frustradas, não servindo para interromper o prazo prescricional (peça 74, p. 2) ;
d) É inaceitável a tramitação e posterior condenação dos responsáveis, tendo transcorrido o prazo prescricional (peça 74, p. 2-3) ;
e) Os gestores não foram intimados a se defenderem e a revelia aplicada ao caso favoreceu presunção indevida, encontrando-se nulo o processo, além de o longo lapso temporal impossibilitar o exercício do direito de defesa. O recurso em análise traz fatos novos a serem discutidos por esta Corte (peças 74, p. 5-6; e 99, p. 5) ;
f) A deliberação recorrida não apresenta qualquer fundamentação, em ofensa ao art. 93, inciso IX, da Constituição Federal, bem como à jurisprudência do Poder Judiciário, não tendo sido abordados os temas colocados pela defesa dos responsáveis. Essa fragilidade autoriza os responsáveis a questionarem o acórdão combatido, haja vista contrariedade e erro material envolvendo matéria de ordem pública, impondo-se a modificação do julgado (peça 99, p. 5-8) .
	Análise
5.2.	Os argumentos da recorrente merecem prosperar, no que tange à preliminar de prescrição. Esse tema assume particular relevância, dado o julgamento, pelo STF, do RE 636.886 (tema 899 da repercussão geral) . Os significativos impactos desse julgado foram objeto de análise pela Serur. Por economia processual, juntou-se a estes autos (peça 118) cópia do exame e do pronunciamento da unidade emitidos pela Serur sobre a matéria, em que foram fundamentadas as seguintes premissas, que serão consideradas no presente exame:
	a) Ao julgar o RE 636.886, o STF conferiu nova interpretação ao art. 37, § 5º, da Constituição Federal, fixando a tese de que "é prescritível a pretensão de ressarcimento ao erário fundada em decisão de Tribunal de Contas";
	b) As pretensões punitiva e de ressarcimento devem observar o mesmo regime na atividade de controle externo, dado o objetivo comum da prescrição, de fixar prazo para o Tribunal de Contas agir, para caracterizar o ilícito, identificar seu autor, dimensionar as consequências da conduta e impor as consequências legais, independentemente de tais consequências terem natureza punitiva ou ressarcitória;
	c) Até que sobrevenha norma específica, entende-se que a prescrição das pretensões punitiva e de ressarcimento, no processo de controle externo, deve observar o regime da Lei 9.873/1999, na linha dos recentes pronunciamentos do STF a respeito. Assim, sem prejuízo de se realizar o exame da prescrição também segundo o prazo decenal previsto no Código Civil, o critério adotado, na formulação da proposta de encaminhamento, será o da Lei 9.873/1999.  
5.3.	Partindo-se dessas premissas, passa-se ao exame da prescrição no caso em exame.  
Análise da prescrição segundo os critérios do Acórdão 1441/2016-TCU-Plenário
5.4.	No que se refere à pretensão punitiva, o TCU tem tradicionalmente aplicado os critérios definidos no Acórdão 1441/2016-TCU-Plenário, que, em incidente de uniformização de jurisprudência, orientou-se pela aplicação do Código Civil. Por este acórdão, em linhas gerais, a prescrição subordina-se ao prazo geral de dez anos (CC, art. 205) , contado a partir da data da ocorrência do fato e interrompido pelo ato que ordenar a citação, a audiência ou a oitiva da parte.
5.5.	Entre outras razões que justificaram a adoção desse critério destaca-se a de que o citado dispositivo constitui uma cláusula geral a ser empregada sempre que a pretensão for prescritível, mas a lei não estabelecer um prazo específico, como na hipótese.
5.6.	Aplicando essas balizas ao caso em exame, verifica-se que o próprio tribunal, no acórdão recorrido, reconheceu que não havia se operado a prescrição, conforme o trecho do voto condutor do acórdão recorrido transcrito abaixo (peça 47, p. 2) , ratificado pelo Tribunal:
10.	Registre-se, por fim, não ter ocorrido, no caso em tela, a prescrição da pretensão punitiva do TCU em relação a qualquer dos envolvidos, eis que a irregularidade que se pretende sancionar - omissão quanto ao dever de prestação de contas da boa e regular aplicação dos recursos públicos federais afetos ao contrato de concessão de subvenção econômica 01.07.0073.00 - consumou-se tão logo se encerrou, em 29/12/2009 (peça 2, p. 119) , o prazo para a referida prestação de contas, ao que se soma o fato de que a citação dos responsáveis foi ordenada em 29/6/2017 com a emissão de parecer pelo dirigente da SEC-SP (peça 4) , ou seja, quando ainda não havia se escoado o prazo decenal de prescrição que vem sendo uniformemente observado pelo TCU desde a prolação do aludido Acórdão 1441/2016-TCU-Plenário.
5.7.	Primeiramente, o prazo correto para apresentação das contas seria 30/9/2009, considerando a Cláusula Sexta e o término do período de utilização de recursos (peça 2, p. 55-56 e 78) , sem que essa informação altere as conclusões do julgado.
5.8.	Assim, considerando a premissa de que as pretensões punitiva e de ressarcimento se submetem ao mesmo regime, conclui-se que não estariam prescritas tanto a possibilidade de aplicação de multas quanto de condenação ao ressarcimento do débito ou julgamento pela irregularidade das contas, caso fossem adotados, para ambos os fins, os parâmetros definidos no Acórdão 1441/2016-TCU-Plenário. 
Análise da prescrição pelo regime da Lei 9.873/1999 
5.9.	Ao se utilizar as premissas estabelecidas pela Lei 9.873/1999 aos fatos tratados nos presentes autos, verifica-se, ao contrário, que a prescrição se operou, impondo-se a modificação da deliberação recorrida.
5.10.	O prazo de prescrição previsto na Lei 9.873/1999 é de cinco anos, com fulcro no artigo 1º do referido diploma. A norma prevê a contagem do período prescricional a partir da "data da prática do ato ou, no caso de infração permanente ou continuada, do dia em que tiver cessado". 
5.11.	Nos termos da jurisprudência majoritária desta Casa, no caso de omissão no dever de prestar contas, a contagem do prazo de prescrição da pretensão punitiva do TCU se inicia imediatamente após o fim do prazo que o gestor tinha para apresentar a documentação comprobatória dos recursos administrados. (Acórdão 302/2019-TCU-Segunda Câmara, Relator Augusto Sherman) . Na espécie, a prestação de contas final do Contrato de Concessão de Subvenção Econômica poderia ocorrer até 30/9/2009, considerada a Cláusula Sexta do ajuste e o fim do prazo de utilização dos recursos (peça 2, p. 55-56 e 78) .
5.12.	De outra sorte, constitui hipótese de interrupção da prescrição, conforme o artigo 2º, inciso II, desse normativo, qualquer ato inequívoco que importe apuração dos fatos. Nesse ponto, as tentativas de contactar os responsáveis, resumidos em documentos constantes dos autos (peça 2, p. 42 e 143) , podem ser consideradas como ações para apurar a omissão na prestação de contas dos recursos, desde que aplicadas com razoabilidade. 
5.13.	Em caso de omissão nas contas, não há dúvida de que uma das principais medidas apuratórias é a própria busca dos documentos junto aos responsáveis. Cite-se, nesse sentido, os ofícios encaminhados a Orlando Aparecido da Silva, pessoalmente e como representante da empresa Zkitta em 26/3/2010 e 6/7/2010, recebidos no endereço cadastrado na Finep: Rua Laudo Vanucci, 1020, Jardim Santa Cândida, Campinas/SP (peça 2, p. 119-124 e 143) . Consideram-se, portanto, esses eventos como causa interruptiva da prescrição.
5.14.	Também constitui causa de interrupção do prazo prescricional, conforme o inciso I do artigo 2º da Lei 9.873/1999, a notificação ou citação do indiciado ou acusado, inclusive por meio de edital. 
5.15.	Na fase interna da TCE, além das comunicações citadas acima e dentre as inúmeras tentativas da Finep de contactar os responsáveis, sem sucesso, consta novamente ofício de notificação a Orlando Aparecido da Silva, como representante da empresa Zkitta Agrosoft Fábrica de Software Ltda. (atual Zkitta Fábrica de Software Ltda.) , recebido, em 13/2/2015, no endereço da empresa registrado na Finep e citado acima (peça 2, p. 125-127) . 
5.16.	Há dificuldade de considerar essa notificação como causa interruptiva da prescrição prevista no inciso I do art. 2º da Lei 9.873/1999, tendo em vista que, pouco tempo depois, em 12/8/2015, foi encaminhada nova comunicação ao local, havendo informação de que a empresa houvera se mudado (peça 2, p. 131-134) . 
5.17.	Além disso, a notificação não foi realizada de forma pessoal e constava no processo administrativo à época outra localização para a pessoa jurídica no sítio da Receita Federal do Brasil na internet (peça 2, p. 144) , conforme pesquisa realizada em 20/8/2015.
5.18.	Note-se que não haveria tempo hábil para a modificação dos dados na Receita Federal do Brasil, mostrando-se razoável concluir que, de fato, a Zkitta não mais se encontrava naquele local quando da notificação de 12/8/2015, resguardadas as possibilidades de fraude deliberada.
5.19.	Por certo, é provável que a mudança de endereço tenha ocorrido após o recebimento da comunicação de fevereiro (peça 2, p. 125-127) , como forma de se evadir do recebimento. Entretanto, esse evento resta fragilizado como notificação válida diante da jurisprudência desta Casa, haja vista que o endereço da empresa Zkitta registrado na Receita Federal do Brasil à época, ao menos conforme os documentos contidos nos autos, era outro, qual seja: Rua Alberto Willo, n. 407, São Paulo (peça 2, p. 144) .
5.20.	Essas novas notificações poderiam ser interpretadas como continuidade das apurações do fato, enquadrando-as no art. 2º, II, da Lei 9.873/1999, como já se fez nesta assentada. Entretanto, mesmo que não se discuta acerca da irrepetibilidade das hipóteses interruptivas da prescrição na referida norma, mostra-se excessivo reconhecer duas comunicações idênticas com espaço de mais de cinco anos como ato apuratório inequívoco. Essa postura aparenta tentativa do credor de amoldar os dispositivos legais à conjuntura identificada e interromper o prazo prescricional, a qualquer custo, em afronta ao princípio da razoabilidade. 
5.21.	Nesta instrução, não se considera confiável a notificação realizada em fevereiro de 2015 (peça 2, p. 125-127) , por não ter sido realizada no endereço da empresa registrado na Receita Federal do Brasil, sem que se tenha informação sobre os demais responsáveis. As comunicações que vieram a seguir ultrapassaram o prazo quinquenal da prescrição. A discussão não é trivial. De toda sorte, na espécie, o debate não se faz necessário, haja vista a incidência da prescrição intercorrente, como se verá à frente, sem prejuízo de demonstrar o trâmite processual após o exercício de 2015.
5.22.	Nessa linha, consta carta encaminhada a Orlando Aparecido da Silva, como representante da Zkitta Agrosoft Fábrica de Software Ltda. (atual Zkitta Fábrica de Software Ltda.) , em 3/8/2015, no endereço dele registrado na Receita Federal do Brasil: Rua Paracatu, 270 - Parque Imperial, São Paulo (peças 2, p. 128-130; e 6) . A Finep encaminhou notificação à Sandra Silva Martins, recebida no endereço à Rua Paracatu, 270 - Parque Industrial, São Paulo/SP, em 1º/6/2016 (peça 2, p. 230-234) .
5.23.	A empresa Zkitta Agrosoft Fábrica de Software Ltda. foi notificada, também, na fase interna, em 1º/6/2016, em outro endereço: Rua Prof. Alcino Almeida Maudonnet, 32, Jardim Nossa Senhora Auxiliadora (peça 2, p. 194-198) . Do mesmo modo, Orlando Aparecido da Silva recebeu notificação em outra residência, em 1º/6/2016: Rua Oneda, 671 - Planalto, São Bernardo do Campo/SP (peça 2, p. 224-228) .
5.24.	Nesta Corte, Orlando Aparecido da Silva foi devidamente citado, em 14/7/2017 (peças 6, 8 e 11) . A empresa Zkitta Agrosoft Fábrica de Software Ltda. (atual Zkitta Fábrica de Software Ltda.) e Sandra Silva Martins, por sua vez, após inúmeras tentativas de notificação, resumidas em despachos constantes dos autos (peças 36 e 38) , sem sucesso, foram citados, por editais publicados em 2/3 e 6/2/2018, (peças 37 e 39-41) . Logo, não há qualquer afronta ao devido processo legal nesta Corte, no que concerne ao contraditório e à ampla defesa das partes. A deliberação recorrida, por sua vez, foi prolatada em sessão de 16/4/2019 (peça 46) .
5.25.	De outra sorte, de acordo com o §1º do art. 1º da Lei 9.873/1999, incide a prescrição no procedimento administrativo paralisado por mais de três anos. Diante disso, mesmo que se considerem todas as comunicações encaminhadas aos responsáveis em 2015 como válidas, não há notícia de qualquer movimentação dos autos na fase interna da TCE entre 2011 e início de 2015, como se nota na consulta aos documentos do processo, sobretudo, à íntegra da peça 2 dos autos. Assim, incide, na espécie, também, a prescrição, na modalidade intercorrente. 
5.26.	É importante lembrar que a tomada de contas especial se constitui de procedimento composto pelas fases interna e externa, cabendo, por óbvio, a discussão da prescrição endoprocessual na tramitação do processo no tomador das contas. Não se vê pertinente avaliar o prazo trienal apenas nos autos nesta Corte, haja vista que todos os demais elementos, como causas de interrupção, por exemplo, têm avaliação nos dois momentos processuais.
5.27.	Dessa forma, tendo em vista o transcurso tanto do prazo quinquenal como do período trienal previsto na Lei 9.873/1999, verifica-se a incidência da prescrição sob esse parâmetro, impondo-se o afastamento do débito e das multas aplicados aos responsáveis.
5.28.	Por fim, uma vez fulminada as pretensões desta Corte de imputar sanções às partes e de buscar o ressarcimento do dano ao erário, cabe discutir se restaria mantida a possibilidade de o Tribunal julgar irregulares as contas dos responsáveis, sem imposição de débito.
5.29.	Nessa linha, de acordo com a ementa do RE 636.886/AL (tema 899 da repercussão geral) , publicado no Diário de Justiça Eletrônico de 24/6/2020, a regra da prescritibilidade no Direito brasileiro tem relação estrita com o princípio da segurança jurídica e do devido processo legal, de modo a garantir ao jurisdicionado:
 (...) proteção contra o exercício do arbítrio, com a imposição de restrições substanciais ao poder do Estado em relação à liberdade e à propriedade individuais, entre as quais a impossibilidade de permanência infinita do poder persecutório do Estado.
5.30.	Não se pode olvidar que o julgamento pela irregularidade das contas ordinárias se insere em contexto de elevados prejuízos de ordem pessoal e profissional ao gestor, especialmente a possibilidade de embasar declaração de inelegibilidade pela Justiça Eleitoral, ao se interpretar conjuntamente os artigos 1º, inciso I, alínea "g", da Lei Complementar 64/1990, alterada pela Lei Complementar 135/2010; e 91 da Lei Orgânica do Tribunal de Contas da União (TCU) . Implicações similares podem envolver as pessoas jurídicas condenadas pela Corte, a exemplo da influência sobre procedimentos licitatórios ou obtenção de benefícios junto ao Poder Público.
5.31.	O julgamento pela irregularidade das contas sem imputação débito é objeto de frequentes questionamentos das partes no que tange à prescrição. Entretanto, o Tribunal sempre afastou esse argumento, tendo por base as competências constitucionais da Corte e, sobretudo, a premissa de que, se as ações de ressarcimento ao erário eram imprescritíveis, por consequência lógica, o julgamento das contas pelo TCU também o seria. 
5.32.	Nesse sentido, cite-se trecho do voto condutor do paradigmático Acórdão 676/2018-TCU-Plenário, relatado pelo Ministro Benjamin Zymler:
11.	Nesse sentido, comungo do entendimento de que o julgamento das contas e a aplicação de sanções possuem natureza jurídica diversa e, portanto, não se confundem. 
12.	O julgamento das contas decorre do art. 71, inciso II, da Constituição Federal, segundo o qual compete ao TCU "julgar as contas dos administradores e demais responsáveis por dinheiros, bens e valores públicos da administração direta e indireta, incluídas as fundações e sociedades instituídas e mantidas pelo Poder Público federal, e as contas daqueles que derem causa a perda, extravio ou outra irregularidade de que resulte prejuízo ao erário público". Ao cumprir essa importante tarefa, pode o Tribunal considerar as contas regulares, regulares com ressalvas ou irregulares. 
13.	Esse julgamento não pode ser considerado propriamente como uma sanção, mas poderia, de alguma forma, restringir direitos civis dos administrados, ensejando a sua inelegibilidade, matéria que abordarei em tópico específico deste voto. 
14.	Suas consequências são diversas, podendo o Tribunal atestar a regularidade da aplicação de recursos públicos ou mesmo identificar falhas que, a depender de sua natureza, podem ensejar a aposição de ressalvas ou mesmo a irregularidade das contas. 
15.	E na hipótese de contas irregulares, pode o TCU aplicar, com amparo no art. 71, inciso VIII, da Constituição Federal, sanções previstas no Título VII da Lei 8.443, de 1992, as quais compreendem multas, decretação de inabilitação para o exercício de cargo em comissão ou função de confiança no âmbito da administração pública federal.
16.	Nos termos do art. 37, § 5º, da Constituição Federal, é imprescritível a pretensão do Estado de promover ações de ressarcimento contra quem deu causa a prejuízo ao erário. Esse entendimento foi corroborado pelo Supremo Tribunal Federal - STF, que ao interpretar o referido dispositivo constitucional firmou a tese da imprescritibilidade das ações de reparação de dano movidas pelo Estado (Mandado de Segurança 26.210/2008, de relatoria do ministro Ricardo Lewandowski) . 
17.	É cediço que o Supremo Tribunal Federal reconheceu, recentemente, a Repercussão Geral de dois temas relacionados ao caso em tela - Temas 897 e 899 - através de acórdãos assim ementados, in verbis: 
"ADMINISTRATIVO. RECURSO EXTRAORDINÁRIO. AÇÃO CIVIL PÚBLICA. ATO DE IMPROBIDADE ADMINISTRATIVA. PRETENSÃO DE RESSARCIMENTO AO ERÁRIO. PRESCRITIBILIDADE (ART. 37, § 5º, DA CONSTITUIÇÃO FEDERAL) . REPERCUSSÃO GERAL CONFIGURADA. 1. Possui repercussão geral a controvérsia relativa à prescritibilidade da pretensão de ressarcimento ao erário, em face de agentes públicos, em decorrência de suposto ato de improbidade administrativa. 2. Repercussão geral reconhecida." (RE 852475 RG, Relator: Min. TEORI ZAVASCKI, DJe 27.05.2016) ;
"ADMINISTRATIVO. RECURSO EXTRAORDINÁRIO. EXECUÇÃO FUNDADA EM ACÓRDÃO PROFERIDO PELO TRIBUNAL DE CONTAS DA UNIÃO. PRETENSÃO DE RESSARCIMENTO AO ERÁRIO. PRESCRITIBILIDADE (ART. 37, § 5º, DA CONSTITUIÇÃO FEDERAL) . REPERCUSSÃO GERAL CONFIGURADA. 1. Possui repercussão geral a controvérsia relativa à prescritibilidade da pretensão de ressarcimento ao erário fundada em decisão de Tribunal de Contas. 2. Repercussão geral reconhecida." (RE 636886 RG, Relator (a) : Min. TEORI ZAVASCKI, DJe 15.06.2016 - grifo nosso) .
18.	Assim, até que o STF eventualmente modifique o seu entendimento acerca da matéria, opto por continuar aplicando a tese pacificada na jurisprudência desta Corte de Contas de que as ações de ressarcimento movidas pelo Estado contra os agentes causadores de danos ao erário são imprescritíveis (Súmula TCU 282) .
19.	Necessariamente igual entendimento deve ser conferido ao julgamento das contas. Caso contrário, estar-se-ia admitindo a condenação de um responsável ao ressarcimento ao erário sem que este Tribunal julgasse irregulares as contas do agente. Ou seja, se não há prescrição da imputação de débito aos jurisdicionados, é igualmente imprescritível a possibilidade de julgamento irregular das contas.
20.	Ademais, não se pode olvidar que a sociedade tem o direito de ver o Tribunal cumprir sua tarefa mais importante, que é exercer o crivo das contas públicas. Tal avaliação decorre do direito público subjetivo de o cidadão ter acesso à informação se os recursos foram aplicados de acordo com as normas de regência. 
21.	Se desse julgamento decorrer uma sanção, deve o gestor, se assim o desejar, buscar impugná-la junto aos órgãos que porventura o sancionaram. 
22.	Desse modo, concluo que o reconhecimento da prescrição da pretensão punitiva apenas atinge as sanções previstas na Lei Orgânica desta Corte de Contas e não constitui impedimento para que as contas sejam julgadas irregulares. (Grifos acrescidos) 
5.33.	Cite-se, no mesmo sentido, o Acórdão 3877/2019-TCU-Segunda Câmara, relatado pela Ministra Ana Arraes. Verifica-se, assim, com clareza, estreita ligação entre o julgamento tardio das contas pela irregularidade sem débito e a tese da imprescritibilidade das ações de ressarcimento ao erário. Entretanto, deve-se questionar, no momento, se é possível que de evento cujas ações punitivas ou ressarcitórias restaram prescritas, conforme entendimento da Suprema Corte, possa advir medida do Tribunal que acarrete prejuízos de qualquer natureza ao administrado, a exemplo da formação de possível fundamento para declaração de inelegibilidade. É dificultoso se posicionar positivamente quanto a tese nesse sentido.
5.34.	Note-se que a manutenção da possibilidade de julgamento pela irregularidade das contas apenas com base na competência constitucional do Tribunal de Contas da União, prevista no artigo 71, inciso II, da Carta Magna, mesmo estando prescritas as pretensões punitiva e ressarcitória desta Corte, não se apresenta como interpretação proporcional e se mostra frágil à primeira análise. 
5.35.	Em analogia grosseira, seria como justificar o posicionamento do Poder Judiciário pela absolvição ou não de acusado por crime cujos fatos restaram fulminados pela prescrição, com base simplesmente na competência da Justiça Criminal para se manifestar sobre a regularidade da conduta do agente.
5.36.	Por certo, a possibilidade de julgamento pela irregularidade das contas décadas depois das irregularidades constitui conjuntura semelhante a que ensejou o próprio julgamento do RE 636.886/AL (tema 899 da repercussão geral do STF) . As demandas necessitam ser concluídas, como declarou o Ministro Gilmar Mendes no voto proferido no referido julgamento, em relação a tomadas de contas especiais:
Mutatis mutandis, o ato que inicia a fiscalização pelo órgão de controle interno ou externo (notificação do responsável por dispor do numerário público) deve configurar interrupção do lustro punitivo (que a legislação denomina prescrição punitiva) , que se reinicia até a decisão condenatória recorrível (termo final do cômputo) , com arrimo no art. 2º, I e III, da Lei 9.873/1999. Assim, o Tribunal de Contas ou o órgão de controle interno que proceda à tomada de contas especial possui o prazo de cinco anos para finalizá-la (decisão condenatória recorrível) , sob pena de não poder mais fazê-lo por decurso do tempo razoável para tanto. (Grifos acrescidos) 
5.37.	Diante disso, a prescrição da pretensão do Tribunal quanto ao ressarcimento ao erário ou aplicação de sanções à parte, impossibilita, em igual medida, o julgamento pela irregularidade das contas do gestor, inserindo-se no contexto de impossibilidade do exercício da pretensão punitiva desta Corte.
Conclusão sobre a prescrição
5.38.	Assim, em que pese sob a perspectiva do Acórdão 1441/2016-TCU-Plenário, relatado pelo Ministro Benjamin Zymler, não se vislumbre incidência do prazo prescricional; com base na Lei 9.873/1999, dispositivo aplicado com preferência por esta Secretaria, as pretensões punitiva e ressarcitória do Tribunal em face dos recorrentes se apresentam fulminadas pela prescrição.
5.39.	Por fim e como se discutirá com profundidade no próximo tópico, não se verifica vício de motivação na deliberação recorrida, tendo em vista ter a Corte se debruçado integralmente sobre os elementos contidos nos autos, ao contrário do que afirmam os recorrentes.
6.	Aplicação dos recursos do Contrato de Subvenção Econômica n. 01.07.0073.00 foi devidamente comprovada (peça 74, p. 3-4) 
6.1.	Os recorrentes afirmam que a aplicação dos recursos do Contrato de Subvenção Econômica n. 01.07.0073.00 foi devidamente comprovada, tendo em vista os seguintes argumentos:
a) Após firmar o Contrato de Concessão de Subvenção Econômica 01.07.0073.00, na forma descrita no histórico desta instrução, a empresa Zkitta Fábrica de Software Ltda.-ME tinha 24 meses para execução do plano de trabalho, com início em 3/4/2007 e término em 3/4/2009. O ajuste exigia, em sua Cláusula Quinta, para o recebimento da segunda parcela, aprovação da prestação de contas da primeira parcela. Os documentos foram apresentados à Finep em 26/3/2008 (peça 2, p. 82-109) , tendo sido considerados satisfatórios, embora tenha sido glosadas despesas no montante de         R$ 57.104,15 e aprovado o montante de R$ 307.888,28, em 2/6/2008 (peça 2, p. 110-118) . A segunda parcela, no valor de R$ 351.660,00, foi repassada à empresa, em 5/6/2008 (peça 74, p. 3) ;
b) A obrigação assumida foi devidamente cumprida, sendo improcedentes as irregularidades em debate, sem a análise dos termos pactuados no contrato e no plano de trabalho. Não existia qualquer previsão de aprovação das contas, as quais foram consideradas satisfatórias. A cobrança dos recorrentes por valores relacionados a obrigações devidamente cumpridas é o mesmo que exigir, sem qualquer limitação temporal ou fática, de uma pessoa jurídica ou física quitação por serviços efetivamente prestados, em franca insegurança jurídica (peça 74, p. 3-4) ;
c) Não há que se falar em irregularidade das contas, com condenação de débito e multa às partes, sendo que a única obrigação devida pela empresa era a apresentação das contas, as quais foram cumpridas e consideradas satisfatórias (peça 74, p. 4) ;
d) Caso não se entenda dessa forma, deve-se considerar que a segunda parcela somente foi adimplida porque a prestação de contas referente ao valor recebido da primeira parcela foi considerada satisfatória, exaurindo-se as obrigações assumidas até então, sob pena de insegurança jurídica. Diante disso, os recorrentes não poderiam ser condenados ao pagamento desse montante (peça 64, p. 4) .
	Análise
6.2.	Não assiste razão aos recorrentes. Incide sobre o gestor o ônus de provar a aplicação regular dos recursos públicos repassados.
6.3.	Cumpre ressaltar que a jurisprudência pacífica nesta Corte de Contas atribui ao responsável o dever de prestar contas da integralidade das verbas federais repassadas. Cabe ao gestor o ônus da prova da boa e regular aplicação desses recursos, por meio de documentação consistente.
6.4.	Tal entendimento encontra fundamento na própria Constituição Federal, artigo 70, parágrafo único, que dispõe que "prestará contas qualquer pessoa física ou jurídica, pública ou privada, que utilize, arrecade, guarde, gerencie ou administre dinheiros, bens e valores públicos ou pelos quais a União responda, ou que, em nome desta, assuma obrigações de natureza pecuniária", e no artigo 93 do Decreto-lei 200/1967, segundo o qual, "quem quer que utilize dinheiros públicos terá de justificar seu bom e regular emprego na conformidade das leis, regulamentos e normas emanadas das autoridades competentes".
6.5.	Nesse sentido são os Acórdão 6553/2016-TCU-Primeira Câmara, relator Ministro Walton Alencar Rodrigues; 3.587/2017-TCU-Segunda Câmara, relator Ministro Aroldo Cedraz; e 2.610/2016-TCU-Plenário, relator Ministro Bruno Dantas.
6.6.	Na espécie, é importante lembrar que o Contrato de Concessão de Subvenção Econômica 01.07.0073.00, firmado com a Zkitta Fábrica de Software Ltda., previa, como objeto, em sua Cláusula Segunda, o "Desenvolvimento de Software Aplicativo de Rastreabilidade da Cadeia Produtiva Agrícola Exportadora", nos termos do plano de trabalho aprovado (peça 2, p. 54 e 63-75) .
6.7.	Não obstante previsse, de fato, prestação de contas parcial, como requisito para o recebimento da segunda parcela dos recursos, o ajuste não se furtou de exigir da contratada a apresentação da prestação de contas final do ajuste, inclusive quanto à contrapartida, conforme o item 2 da Cláusula Sexta do termo contratual (peça 2, p. 56) . 
6.8.	Do mesmo modo, a não apresentação das contas no prazo de 30 dias da notificação encaminhada pela Finep, culminaria necessariamente em instauração da tomada de contas especial, para apuração do dano e das responsabilidades, nos termos da Cláusula Décima Terceira do ajuste (peça 2, p. 60) .
6.9.	De outro lado, como se nota no plano de trabalho aprovado (peça 2, p. 63-75) , o objeto do contrato de subvenção estava formatado, nos seguintes termos (peça 2, p. 65) :
Desenvolver e implantar um software de rastreabilidade para a cadeia de produtos agrícola, compatível com normas e padrões internacionais, permitindo o total controle da cadeia, incluindo todos os participantes da mesma, com registro da propriedade, condições de produção, tipo de adubo, defensivos, e demais aspectos da produção rural. O Sistema fará, quando for o caso, o controle da rastreabilidade na fábrica possibilitando o vínculo da origem do produto agrícola (M.Prima Agrícola) , à ordem de produção e suas operações unitárias de transformação, conferindo às unidades produzidas um identificador com o qual será possível a rápida rastreabilidade eletrônica. O Projeto proporcionará para a Cocamar, o software e um Banco de Dados para identificar em tempo mínimo, um produto, sua formulação, os vínculos com a propriedade originária da MP utilizada e demais aspectos relevantes para o consumidor final. Trata-se de uma ferramenta importante para a segurança alimentar, atendendo a CE.
6.10.	A prestação de contas parcial do ajuste, apresentada pelos responsáveis à Finep (peça 2, p. 82-109) , não traz qualquer informação quanto à conclusão do objeto ou o aproveitamento em favor da sociedade da parcela até então executada, tratando apenas de despesas intermediárias do contrato. 
6.11.	A aprovação pela contratante dos documentos (peça 2, p. 110-118) , com análise reconhecidamente superficial e com a finalidade de possibilitar o recebimento da segunda parcela e a continuidade do projeto, não permite o reconhecimento parcial das despesas, sem que se tenha a medida do aproveitamento da parcela executada.
6.12.	Não se desconhece nesta instrução o posicionamento dos técnicos na Finep, acerca da serventia social das ações realizadas pela Zkitta Fábrica de Software, custeadas pela primeira parcela dos recursos do contrato de subvenção.
6.13.	O analista da Finep Rui Gregório de Andrade, técnico que realizou visita in loco nas dependências da empresa contratada, para avaliar as atividades até então realizadas com os recursos transferidos da primeira parcela e chancelar o repasse da segunda parcela, considerou que o projeto tecnicamente foi concluído, conforme despacho à p. 153 da peça 2, com trecho transcrito abaixo:
O 1º e último relatório técnico parcial foi recebido na Finep em 26/03/2008, protocolo 004.295/08, relativo ao período de abril/2007 a março/2008, ou seja, relativo ao 1º ano d projeto, de um prazo total de 2 anos. Na ocasião foi relatado pela empresa que o projeto estava evoluindo conforme o cronograma proposto, e que havia compatibilidade entre as atividades restantes e o tempo previsto de conclusão do projeto para abril/2009. Assim, na época, o % efetivo de conclusão das atividades realizadas pela empresa foi de 50%, o que foi atestado em visita ao projeto realizada em 06 e 07/05/2008. Em função de não existirem documentos formais, isto é, relatórios técnicos que atestem a conclusão das atividades do projeto, apenas o percentual de 50% pode ser aceito. Este percentual foi o suficiente para demonstrar a serventia do projeto conforme atestado, em campo, nas instalações da Cocamar em Maringá/PR.
6.14.	Ao analisar o relatório de visita técnica do analista (peça 2, p. 80-81) , os documentos de aprovação dos gastos da primeira parcela e a autorização para o encaminhamento da segunda parcela (peça 2, p. 110-117) , além das próprias conclusões transcritas acima, constata-se não haver consistência nas conclusões dos técnicos, ratificando-se o posicionamento colocado no acórdão recorrido, pela imposição de débito pelo valor total repassado.
6.15.	Primeiramente, o analista visitou o projeto nas instalações da Cocamar em Maringá/SC, em 6 e 7/5/2008 (peça 2, p. 80-81) , período em que a empresa havia recebido apenas metade dos recursos federais prometidos e ainda restava um ano para a conclusão do projeto. A análise não apresenta qualquer detalhamento ou cotejo dos gastos com o plano de trabalho aprovado, de modo a se verificar o real proveito das despesas executadas em favor da sociedade.
6.16.	Ao final, não se sabe da efetiva conclusão do software objeto do contrato e emprego da totalidade dos recursos, incluindo-se a segunda parcela; ou mesmo a demonstração da efetiva serventia social dos recursos até então encaminhados, sem que se tenha qualquer relatório técnico final ou documento nesse sentido. 
6.17.	Nos moldes da pacífica jurisprudência desta Casa, conforme discorreu a deliberação recorrida, a execução parcial do objeto pactuado aliada à imprestabilidade da parcela realizada permite a condenação do responsável pelo valor total dos recursos repassados pelo convênio (Acórdão 11284/2020-TCU-Primeira Câmara, relatado pelo Ministro Marcos Bemquerer) .
7.	Cabimento da desconsideração da personalidade jurídica no caso em análise e responsabilidade de Orlando Aparecido da Silva e Sandra Silva Martins (peças 74, p. 4-5; e 99, p. 1-5) 
7.1.	Os recorrentes afirmam não ser cabível, no caso, a desconsideração da personalidade jurídica, não podendo Orlando Aparecido da Silva e Sandra Silva Martins serem responsabilizados pelas irregularidades descritas nos autos, impondo-se a alteração do julgado, tendo em vista os seguintes argumentos:
a) A legislação é rigorosa quanto aos casos em que é possível a desconsideração da personalidade jurídica, além de estabelecer que o ônus da prova cabe a quem alega. Portanto, atribui-se à parte exequente comprovar plenamente os requisitos do art. 135 do Código Tributário Nacional (CTN) . Esse dispositivo traz hipóteses taxativas para a responsabilização pessoal dos agentes, como mandatários, prepostos e empregados, pelo passivo tributário. Exige-se prática de atos com excesso de poderes ou infração de lei, contrato social ou estatutos, os quais não foram demonstrados no presente caso e não podem ser presumidos (peças 74, p. 4-5; e 99, p. 2-3) ;
b) O Superior Tribunal de Justiça já decidiu que o art. 135 do CTN não pode ser interpretado de forma gramatical ou literal (Resp 1.445.490/PR) , o que pode levar a casos aberrantes, como na espécie (peça 74, p. 5) ;
c) Essas normas não estendem a responsabilidade tributária aos sócios cotistas sem poderes de gestão, mas apenas aos integrantes da sociedade detentores de poderes efetivos de administração da empresa, conforme jurisprudência do Superior Tribunal de Justiça (peça 99, p. 3-4) ;
d) Não houve ato praticado pelos responsáveis legais da empresa requerida, com excesso de poder, infração da lei, contrato social ou estatuto, não se admitindo a condenação solidária (peça 74, p. 5) ;
e) Trata-se de matéria de ordem pública a ilegitimidade passiva de Sandra Silva Martins nos presentes autos, tendo sido acusada por fato descrito sem respaldo fático, o que inviabiliza a defesa da parte. Não se pode realizar imputações genéricas, de forma a inviabilizar o direito que tem a responsável de se defender (peça 99, p. 2) ;
f) Sandra Silva Martins sempre figurou na empresa como sócia minoritária, com percentuais mínimos de cota de participação, não tendo praticado atos com excesso de poder, infração da lei, contrato social ou estatuto, não lhe cabendo responsabilidade, já que não tinha poderes de administração e controle da sociedade (peça 99, p. 2 e 4-5) .
	Análise
7.2.	Os recorrentes não lograram êxito em afastar as irregularidades que lhe são imputadas. Nos termos do enunciado 286 da Súmula de Jurisprudência deste TCU, a pessoa jurídica de direito privado destinatária de transferências voluntárias de recursos federais feitas com vistas à consecução de uma finalidade pública responde solidariamente com seus administradores pelos danos causados ao Erário na aplicação desses recursos. Não se aplica à matéria a disciplina do Código Tributário Nacional.
7.3.	Diante disso, entende esta Corte, ao contrário dos argumentos contidos na peça recursal, que não se faz necessária a desconsideração da personalidade jurídica para a responsabilização solidária entre os administradores e a pessoa jurídica de direito privado, pelo dano que derem causa ao erário relativamente aos recursos federais transferidos com vistas à consecução de uma finalidade pública. Trata-se de corolário do dever de prestar contas, previsto nos artigos 70 e 71 da Constituição Federal. 
7.4.	A responsabilidade da pessoa jurídica de direito privado ao celebrar ajuste com o poder público federal, para a consecução de finalidade pública, decorre do próprio papel de gestora pública e, no caso, contratada, conforme o Contrato de Concessão de Subvenção Econômica 01.07.0073.00 (peça 2, p. 54-62) . 
7.5.	De outro lado, as pessoas físicas responsáveis pela gestão da entidade são os reais responsáveis pela destinação dos valores públicos transferidos à pessoa jurídica, cabendo-lhes, por óbvio, a comprovação da boa e regular aplicação dos recursos.
7.6.	Nessa linha, ao contrário do que Sandra Silva Martins e Orlando Aparecido da Silva constavam do contrato social da empresa Zkitta Agrosoft Comércio de Software Ltda. (atual Zkitta Fábrica de Software Ltda. - ME) (peça 2, p. 47-53) , com poderes de administração e, portanto, controle (peça 2, p. 51) . Além disso, esses responsáveis foram signatários do contrato de subvenção em análise (peça 2, p. 62) . Logo, não há como esses gestores se desvencilharem das responsabilidades em discussão nos presentes autos.
CONCLUSÃO
8.	Das análises anteriores, conclui-se que:
a) Em decorrência do sentido e alcance do art. 37, § 5º, da Constituição Federal, definidos pelo STF no julgamento do Recurso Extraordinário 636.886, é prescritível a pretensão reparatória exercida pelo tribunal de contas. Os fundamentos da decisão e a ausência de ressalvas na enunciação da tese permitem concluir que a ação de ressarcimento pode se desenvolver a qualquer tempo, na hipótese de condutas dolosas, apenas no âmbito judicial, sujeitando-se à prescrição na esfera administrativa;
b) Até que sobrevenha norma específica para disciplinar a prescrição relativa à atuação do tribunal de contas, entende-se aplicável o regime previsto na Lei 9.873/1999. Referida lei contempla parâmetros que preponderam no conjunto de normas de direito público e que são compatíveis com o rito do processo de controle externo, e já é utilizada pelo STF para estabelecer limitação temporal ao exercício da pretensão punitiva pelo TCU; 
c) A execução parcial do objeto pactuado aliada à imprestabilidade da parcela realizada permite a condenação do responsável pelo valor total dos recursos repassados pelo convênio; 
d) Incide sobre o gestor o ônus de provar a aplicação regular dos recursos públicos repassados; e
e) A pessoa jurídica de direito privado destinatária de transferências voluntárias de recursos federais feitas com vistas à consecução de uma finalidade pública responde solidariamente com seus administradores pelos danos causados ao Erário na aplicação desses recursos.
8.1.	Assim, em que pese os argumentos dos recorrentes não tenham o condão de modificar o mérito da deliberação recorrida, a preliminar de prescrição das pretensões punitiva e ressarcitória deve ser acolhida.
8.2.	Com base na Lei 9.873/1999, normativo aplicado por esta Secretaria sobre a incidência da prescrição, restaram prescritas as pretensões punitiva e ressarcitória do Tribunal em face dos ora recorrentes.
8.3.	Dessa forma, impõe-se, em relação a todos os envolvidos na presente demanda, tornar sem efeito a deliberação recorrida, de modo a afastar-lhes o débito e as multas imputados, arquivando-se os autos.
PROPOSTA DE ENCAMINHAMENTO
9.	Diante do exposto, com fundamento nos artigos 32, inciso I; e 33, da Lei 8.443/1992, submetem-se os autos à consideração superior, com posterior encaminhamento ao Ministério Público junto ao Tribunal de Contas da União e ao Gabinete do Relator, propondo:
a) conhecer do recurso de reconsideração e, no mérito, dar-lhe provimento, para tornar sem efeito o acordão recorrido e arquivar os presentes autos;
b) comunicar a deliberação que vier a ser proferida por esta Corte aos recorrentes e aos demais interessados."
2.	Por sua vez, o Secretário da Serur se manifestou nos seguintes termos (peça 121) :
	"Trata-se de recurso de reconsideração interposto por Zkitta Fábrica de Software Ltda., Sandra Silva Martins e Orlando Aparecido da Silva contra o Acórdão 2727/2019-TCU-Segunda Câmara (rel. Ministro Aroldo Cedraz) , por meio do qual o TCU apreciou tomada de contas especial instaurada pela Financiadora de Estudos e Projetos (Finep) ante omissão no dever de prestar contas dos recursos repassados à aludida pessoa jurídica a título de subvenção econômica, no valor de R$ 703.320,00, para execução do projeto "Desenvolvimento de Software Aplicativo de Rastreabilidade para Cadeia Produtiva Agrícola Exportadora".
2.	Estou de acordo com o exame empreendido pelo auditor desta Secretaria de Recursos (peça 119) , cuja proposta consiste em dar provimento ao recurso e arquivar os autos, ante a ocorrência da prescrição das pretensões reparatória e punitiva do TCU, especificamente pelo fato de o processo ter ficado paralisado de forma injustificada entre 2010 e 2015. Tal proposição se baseia nas conclusões de estudo e pronunciamentos anteriores desta unidade, consubstanciados no documento inserto à peça 118.
3.	Sobre a prescrição intercorrente, o art. 1º, § 1º, da Lei 9.873/1999 prevê a extinção da pretensão, nessa modalidade, se o processo ficar paralisado por mais de três anos aguardando "julgamento ou despacho". Ou seja, para assegurar a eficiência e celeridade nas apurações administrativas, o feito não pode permanecer injustificadamente paralisado (sem inovação processual relevante) por mais de três anos - o que caracteriza negligência administrativa, devendo-se promover a "apuração da responsabilidade funcional decorrente da paralisação, se for o caso".
4. 	 A respeito do tema, esta secretaria tem observado em suas manifestações que, em muitos casos, o exame da prescrição intercorrente pode ficar prejudicado nos processos já em tramitação no TCU, constituídos anteriormente à decisão adotada pelo Supremo Tribunal Federal no Recurso Extraordinário 636.886. Isso porque, como a ação de ressarcimento até então era considerada imprescritível, as peças que compõem a TCE, elencadas no art. 10 da Instrução Normativa-TCU 71/2012, não contemplam, normalmente, informações pormenorizadas quanto ao andamento do processo na fase interna, o que inviabiliza análise conclusiva a respeito.
5.	Em virtude dessa frequente lacuna de informações, tenho me manifestado, em regra, no sentido de que o Tribunal considere prejudicada a prescrição intercorrente. 
6.	Contudo, no caso concreto, há evidências de que efetivamente não houve nenhuma movimentação processual entre 2010 e 2015, conforme se comprova pelo quadro-resumo de todas as comunicações endereçadas pela Finep aos responsáveis (peça 2, p. 42-43) . Essa constatação condiz com a pesquisa detalhada dos demais documentos que compõem a peça 2.
7. 	Sobre o desfecho proposto, em situações similares tenho defendido que, em tomadas de contas especiais, não se deve proceder ao julgamento das contas sempre que a prescrição atingir a totalidade das irregularidades objeto do processo. 
8. 	A questão foi tratada de modo aprofundado em parecer emitido pelo Procurador Sérgio Ricardo Costa Caribé nos autos do TC Processo 011.246/2016-2. Na citada manifestação, o representante do MPTCU discorreu sobre a inadequação de o gestor ter contas julgadas irregulares com base em fatos prescritos, concluindo, em linhas gerais, que:
	a) nas prestações de contas ordinárias, a gestão como um todo abrange diversos atos (e não alguns fatos específicos, como na TCE) e o julgamento não pressupõe a existência de irregularidades. Logo, mesmo desconsiderando os fatos prescritos, as contas ordinárias devem ser julgadas, ainda que regulares com ressalva, viabilizando-se a emissão de determinações ou outras providências necessárias para reorientar a atuação do gestor;
	b) essa mesma premissa acarreta desfecho diverso em se tratando de tomadas de contas especiais, que têm finalidade específica e objeto bem mais delimitado, comparativamente às contas ordinárias. Em se tratando de TCE, as contas não devem ser julgadas se todos os fatos do processo tiverem sido alcançados pela prescrição.
9. 	A essência da prescrição é a de impor um lapso temporal para que os fatos sejam certificados e, em função desse acertamento, serem aplicados os efeitos jurídicos decorrentes. Respeitada essa finalidade do instituto, não se mostra adequado extrair consequências gravosas, como o julgamento pela irregularidade de contas, a partir de fatos prescritos.
10. 	Na linha defendida pelo MPTCU, também entendo que os fatos alcançados pela prescrição não devem ser considerados no julgamento. Logo, no caso de tomada de contas especial, se a desconsideração dos fatos prescritos alcançar a totalidade do objeto do processo, tal como no caso em exame, não subsistirão condições para o desenvolvimento válido e regular do feito, que deverá ser arquivado, nos termos do art. 212 do regimento interno do Tribunal.
11. 	Esse entendimento está em consonância com recente jurisprudência do Supremo Tribunal Federal, que determinou o trancamento de tomada de contas especial, ao constatar a ocorrência da prescrição (Reclamação 39497, DJe 02/07/2020) .
12.	Por fim, no tocante às demais questões de mérito, concordo com a improcedência das razões recursais, conforme bem fundamentado na instrução. Logo, não fosse o reconhecimento da prejudicial de prescrição, o recurso não mereceria provimento.
13.	Ante o exposto, propondo que este Tribunal dê provimento ao recurso, de modo a tornar sem efeito o Acórdão 2727/2019-TCU-Segunda Câmara e arquivar o processo, por ausência de pressupostos para o seu desenvolvimento válido e regular, em atenção ao disposto no art. 212 do Regimento Interno do TCU."
3.	Pelas razões expostas no parecer a seguir transcrito, o Ministério Público junto ao TCU - MPTCU (peça 122) divergiu das propostas de encaminhamento formuladas pela Serur:
	"Trata-se de recurso de reconsideração interposto pela pessoa jurídica Zkitta Fábrica de Software Ltda. - ME e pelos Srs. Orlando Aparecido da Silva e Sandra Silva Martins, sócios da referida empresa (peças 74, 79 e 99) , contra o Acórdão 2.727/2019, por meio do qual a Segunda Câmara do Tribunal de Contas da União, entre outras deliberações, julgou irregulares suas contas, condenando-os em débito e aplicando-lhes a multa prevista no art. 57 da Lei 8.443/1992. 
A presente tomada de contas especial foi instaurada pela Financiadora de Estudos e Projetos (Finep) em decorrência da ausência de prestação de contas da empresa Zkitta Agrosoft Comércio de Software Ltda. (atual Zkitta Fábrica de Software Ltda. - ME) , beneficiada com recursos públicos a título de subvenção econômica, no montante de R$ 703.320,00, com a finalidade de executar o projeto "Desenvolvimento de Software Aplicativo de Rastreabilidade para Cadeia Produtiva Agrícola Exportadora", conforme contrato firmado em 3/4/2007 e respectivo plano de trabalho (peça 2, p. 54-75) .
Pelas razões expendidas no exame de admissibilidade enfrentado pela unidade técnica, o presente recurso de reconsideração deve ser conhecido (peças 74 e 80) . Aquiesço à providência, adotada pela unidade técnica, no sentido de examinar os argumentos trazidos pela Sra. Sandra Silva Martins em 20/5/2020 (peça 99) juntamente com os apresentados em seu recurso de reconsideração (peça 74) .
Os recorrentes, preliminarmente, sustentam a ocorrência de prescrição (peças 74, p. 1-3 e 5-6; e 99, p. 5-8) . Na opinião da unidade instrutiva, in casu, as pretensões ressarcitória e punitiva do Tribunal foram alcançadas pela prescrição (peça 119, p. 11) . 
Registro que, em diversas oportunidades, ao promover minuciosa e detida análise do tema, defendi que a prescrição da pretensão de ressarcimento ao erário deve seguir as regras estabelecidas no Código Civil atualmente vigente. Cito, como exemplo, os pareceres emitidos nos autos do TC Processo 000.012/2020-3, da relatoria do Ministro Vital do Rêgo; do TC Processo 036.485/2019-5, da relatoria do Ministro-Substituto Marcos Bemquerer Costa; do TC Processo 020.232/2017-9, da relatoria do Ministro-Substituto Weder de Oliveira; do TC Processo 031.091/2013-0, da relatoria do Ministro Benjamin Zymler; do TC  Processo 004.030/2017-6, da relatoria do Ministro-Substituto André Carvalho; do TC Processo 029.107/2019-9, da relatoria do Ministro Raimundo Carreiro; do TC  Processo 006.359/2019-1, da relatoria do Ministro Augusto Nardes; do TC Processo 017.162/2007-1, da relatoria do Ministro Aroldo Cedraz; do TC Processo 035.278/2015-3, da relatoria do Ministro-Substituto Augusto Sherman Cavalcanti; do TC Processo 000.071/2020-0, da relatoria do Ministro Jorge Oliveira; do TC Processo 027.487/2017-2, da relatoria do Ministro Walton Alencar Rodrigues; e do TC Processo 018.978/2012-6, da relatoria do Ministro Bruno Dantas.
Nos pareceres lançados nos referidos processos, sustentei que, em razão de seu caráter genérico e da ausência de normas específicas que disciplinem o assunto, o art. 205 do Código Civil - que constitui a regra geral de prescrição - deve incidir, a priori, em todas as situações para as quais a lei não tenha estabelecido prazo inferior. As normas de direito civil, notadamente as insertas na parte geral do Código Civil, por sua abrangência e estofo em sólidos princípios de direito, devem orientar a aplicação do Direito em todos os ramos, quando não conflitantes com matérias especificamente reguladas. Assim, na inexistência de norma específica para a hipótese, entendo que devem incidir as regras da Lei 10.406/2002.
Compreendo, ademais, que a regra do art. 205 do Código Civil, conquanto inespecífica, é perfeitamente compatível com as normas que, desde muito, regem o procedimento de controle externo. E, neste passo, para que não se afronte a harmonia e o caráter sistêmico de suas normas, o Código Civil também pode e deve servir de parâmetro para o regramento de outras questões, como, por exemplo, e no que couber: as causas de suspensão previstas nos arts. 198 e 200; as causas interruptivas do art. 202, incisos I e VI; o recomeço da contagem do prazo estabelecido no art. 202, parágrafo único; a prescrição intercorrente prevista no art. 202, parágrafo único; os efeitos da interrupção efetuada contra devedor solidário, ex vi do art. 204, § 1º, in fine; o prazo geral de dez anos previsto no art. 205; e, o dever de guarda de documentos de que trata o art. 1.194.
Ciente de que a egrégia Corte de Contas da União continua a adotar a tese da imprescritibilidade da pretensão de ressarcimento (v.g. Acórdão 5236/2020-TCU-Plenário, 11.839/2020-TCU-2ª Câmara, 18/2021-TCU-1ª Câmara e 120/2021-TCU-Plenário) , peço vênias para ratificar  o posicionamento externado nos pareceres acima referenciados, de que o exame da ocorrência da prescrição da pretensão de ressarcimento aos cofres públicos - instrumentalizada nos processos de contas que tramitam no TCU - deve ter como parâmetro o prazo geral de prescrição indicado no art. 205 da Lei 10.406/2002, contado a partir da data de ocorrência da irregularidade que deu origem ao débito, em consonância com o art. 189 da mesma lei.
Isso posto, passo ao exame da ocorrência da prescrição da pretensão de ressarcimento no caso concreto. Considerando que as regras aplicáveis à prescrição da pretensão punitiva, nos termos do Acórdão 1441/2016-TCU-Plenário, são as mesmas que ora proponho para a análise da prescrição da pretensão de ressarcimento ao erário; considerando que, in casu, as irregularidades que ensejaram a aplicação de sanção são as mesmas que deram causa à condenação em débito, assim como são as mesmas as causas interruptivas e demais variáveis; entendo cabível a análise em conjunto da ocorrência da prescrição para ambas pretensões.
Conforme salientou a unidade técnica (peça 119, p. 6) , considerando o disposto na Cláusula Sexta do Contrato de Concessão de Subvenção Econômica, assim como o término do período de utilização dos recursos (peças 2, p. 55-56 e 78) , o prazo para apresentação das contas se exauriu em 30/9/2009. 
Considerando que as presentes contas foram instauradas em razão da omissão no dever de prestar contas, a data inicial da contagem do prazo prescricional, portanto, deve ser 30/9/2009. Uma vez que não se passaram dez anos entre a data de ocorrência da lesão ao direito (30/9/2009) e a data em que foram autorizadas as citações (29/6/2017, peça 4) , assim como não se passaram dez anos entre a data de autorização das citações (29/6/2017) e a data de prolação do julgado condenatório (25/4/2019) , não se verifica a ocorrência da prescrição das pretensões punitiva e ressarcitória.
Quanto ao argumento de que não seria cabível, no caso, a desconsideração da personalidade jurídica, convém ressaltar que, nos termos do Enunciado 286 da Súmula da Jurisprudência da Corte de Contas:
A pessoa jurídica de direito privado destinatária de transferências voluntárias de recursos federais feitas com vistas à consecução de uma finalidade pública responde solidariamente com seus administradores pelos danos causados ao erário na aplicação desses recursos.
A responsabilização dos sócios da pessoa jurídica de direito privado não resulta da despersonalização da pessoa jurídica, mas sim da aplicação da referida súmula, bem como da incidência do art. 70, parágrafo único, da Constituição Federal, que impõe o dever de prestar contas de recursos públicos às empresas e aos seus administradores. 
Relativamente ao mérito, os recorrentes alegam que, apesar da glosa de despesas no montante de R$ 57.104,15, a prestação de contas da primeira parcela dos recursos foi aprovada, motivo pelo qual o valor da segunda parcela foi repassado à empresa em 5/6/2008. Afirmam, ainda, que a obrigação assumida foi devidamente cumprida e que os termos pactuados no contrato e no plano de trabalho não previam a aprovação das contas. A cobrança de valores relacionados a obrigações devidamente cumpridas seria equivocada, pois os serviços teriam sido efetivamente prestados (peça 74, p. 3-4) . 
Asseveram os responsáveis, ademais, que a única obrigação da empresa era a apresentação das contas e que essas foram consideradas satisfatórias (peça 74, p. 4) . Sustentam que, caso não seja entendido dessa forma, deve-se considerar que a segunda parcela somente foi adimplida porque a prestação de contas da primeira parcela foi considerada satisfatória, exaurindo-se as obrigações assumidas até então.
Os argumentos recursais não merecem prosperar. Em que pese a previsão de prestação de contas parcial, o ajuste não deixou de exigir da contratada a prestação de contas final, inclusive no que diz respeito à contrapartida. Faz-se necessário destacar que a prestação de conta parcial do contrato não traz qualquer informação quanto à conclusão do objeto ou ao aproveitamento em prol da sociedade da parcela porventura executada. Essa prestação de contas da primeira parcela, ao que parece, restringiu-se às despesas até então realizadas. 
Como bem esclarece a Secretaria de Recursos, o conteúdo do parecer à peça 2, p. 152, de 22/12/2015, emitido por analista do Departamento de Produtos Financeiros Descentralizados (DPDE) da Finep, não demonstra satisfatoriamente a conclusão do objeto do ajuste. Até porque, o analista avaliou o projeto - nas instalações da Cocamar, em Maringá (SC) -, no período de 6 a 7/5/2008, quando a empresa havia recebido somente metade dos recursos federais previstos, ainda restando um ano para a conclusão do projeto. Observa-se, ainda, que o parecer não apresentou detalhes ou comparação com o plano de trabalho aprovado, de forma que não demonstra o efetivo aproveitamento das despesas em benefício da comunidade.
Tais inconsistências foram levantadas pelo Chefe do DPDE da Finep, em despacho de 22/12/2015, ocasião em que ressaltou que "não foram demonstradas evidências quanto a sua conclusão, especialmente pela inexistência de relatório técnico final encaminhado pela empresa" (peça 2, p. 153) . O mesmo analista do DPDE, em razão dos questionamentos apresentados pelo Chefe do Departamento, admitiu que, durante sua visita, observou que o projeto estava evoluindo conforme o cronograma proposto, mas que, na época, o percentual efetivo de conclusão das atividades era de 50%. Sem fundamentar ou justificar sua resposta, o analista afirma que apenas o percentual de 50% pode ser aceito e que, com esse percentual, foi demonstrada a serventia do projeto, conforme atestado na visita técnica (peça 2, p. 153) . 
Assim como a unidade instrutiva, entendo que, diante da falta de dados, relatórios e justificativas, não restou demonstrada a conclusão do objeto nem a possibilidade de aproveitamento da parte do projeto cuja execução foi atestada pelo analista do DPDE da Finep. 
Ao deixar de apresentar a prestação de contas final, o que seria realizado mediante a apresentação de relatório técnico final e de demonstrações financeiras (Cláusula Sexta do Contrato, peça 2, p. 55) , a empresa assumiu o risco de manter dúvida quanto à correta aplicação dos recursos e ao possível aproveitamento da parcela porventura executada. Desse modo, remanesce configurado o prejuízo ao erário, que justifica a condenação em débito dos responsáveis e a aplicação da multa prevista no art. 57 da Lei 8.443/1992.
Por todo o exposto, este membro do Ministério Público de Contas, com as vênias por divergir do posicionamento da unidade instrutiva, manifesta-se pelo conhecimento e não provimento do recurso de reconsideração em exame, bem como por que sejam efetuadas as comunicações pertinentes."
	É o relatório.

Adriana Borges Plácido Rodrigues (208.967/OAB-SP), representando Orlando Aparecido da Silva, Sandra Silva Martins e Zkitta Fábrica de Software Ltda.

Procurador Sergio Ricardo Costa Caribé

RECURSO DE RECONSIDERAÇÃO. TOMADA DE CONTAS ESPECIAL. SUBVENÇÃO ECONÔMICA. OMISSÃO DE CONTAS. IMPROCEDÊNCIA DAS ALEGAÇÕES RECURSAIS. NÃO PROVIMENTO.

TOMADA DE CONTAS ESPECIAL (TCE)

Secretaria de Recursos - Serur

Atendidos os requisitos de admissibilidade, conheço do recurso de reconsideração interposto por Zkitta Fábrica de Software Ltda. - ME, Sandra Silva Martins e Orlando Aparecido da Silva contra o Acórdão 2727/2019-TCU-Segunda Câmara (Relator o Ministro Aroldo Cedraz) , que, diante da omissão dos recorrentes na prestação de contas de recursos recebidos em 2007 e em 2008, a título de subvenção econômica, da Financiadora de Estudos e Projetos - Finep, para desenvolvimento de software aplicativo de rastreabilidade da cadeia produtiva agrícola exportadora, e de sua revelia perante este Tribunal, julgou irregulares suas contas especiais, imputou-lhes débitos solidários e aplicou-lhe multas proporcionais.
2.	Por reconhecer a ocorrência da prescrição das pretensões punitiva e indenizatória desta Corte, a Secretaria de Recursos - Serur, em pareceres uniformes, opinou pelo provimento do apelo, de modo a tornar insubsistente a deliberação condenatória e a arquivar este feito sem julgamento do mérito.
3.	Por sua vez, o Ministério Público junto ao TCU - MPTCU, por considerar que, à luz do art. 205 do Código Civil e dos parâmetros delineados no Acórdão 1441/2016-TCU-Plenário, não ocorreu a prescrição das pretensões punitiva e indenizatória, manifestou-se pelo não provimento do recurso de reconsideração, por ter como improcedentes as alegações recursais de mérito.
4.	Acompanho o posicionamento da Procuradoria.
5.	No tocante às preliminares de prescrição, é de ampla ciência, no que diz respeito à pretensão indenizatória, que o Supremo Tribunal Federal - STF, ao apreciar o Recurso Extraordinário - RE 636.886, fixou, em repercussão geral, a tese de que "É prescritível a pretensão de ressarcimento ao erário fundada em acórdão de Tribunal de Contas" (Tema 899) .
6.	Entretanto, esta Corte tem se guiado pelo entendimento de que tal tese diz respeito à fase de execução judicial de deliberação do Tribunal de Contas, tanto assim que, para resolver o caso concreto em que foi delineada, foi necessária a utilização da Lei 6.830/1980, a Lei de Execuções Fiscais, diploma legal evidentemente inaplicável à fase que antecede a formação do título executivo extrajudicial, caracterizada pela atuação do órgão de controle externo até a prolação do acórdão.
7.	Assim, continuam hígidos o posicionamento fixado pelo STF, em 2008, no Mandado de Segurança - MS 26.210, oportunidade em que foi fixada a tese da imprescritibilidade das ações de ressarcimento ao erário, e a Súmula TCU 282, cujo conteúdo é no mesmo sentido.
8.	Quanto à pretensão punitiva, se aplicado o entendimento fixado no Acórdão 1441/2016-TCU-Plenário, constata-se sua inocorrência, posto que: (i) o prazo para apresentação das contas, que constitui o termo inicial do prazo prescricional, esgotou-se em 30/09/2009; (ii) as citações dos responsáveis foram autorizadas em 29/06/2017; e (iii) a deliberação condenatória foi prolatada em 25/04/2019. Assim, não foi ultrapassado o prazo decenal fixado pelo art. 205 do Código Civil.
9.	Ainda em preliminar, sustentam os recorrentes Orlando Aparecido da Silva e Sandra Martins Silva a impossibilidade de descaracterização da personalidade jurídica da empresa Zkitta com vistas a sua responsabilização pessoal.
10.	Todavia, esses dois responsáveis, além de figurarem como sócios com poderes de administração no contrato social da firma que recebeu os recursos em questão, foram signatários do contrato de subvenção econômica, o que impede o afastamento de suas responsabilidades pelos débitos que lhes foram imputados.
11.	Acrescente-se que a Súmula TCU 286 estipula que a pessoa jurídica de direito privado destinatária de transferências voluntárias de recursos federais feitas com vistas à consecução de uma finalidade pública responde solidariamente com seus administradores pelos danos causados ao Erário na aplicação desses recursos, o que é exatamente a situação em foco.
12.	Com respeito aos aspectos materiais, alegaram os recorrentes, em síntese, que: (i) as obrigações assumidas foram devidamente adimplidas; (ii) a prestação de contas da primeira parcela dos recursos transferidos foi aceita, tanto assim que a segunda parcela foi liberada; e (iii) não havia previsão de aprovação de contas.
13.	Todavia, como demonstraram a Serur e o MPTCU, cujas análises de mérito incluo entre minhas razões de decidir, tais argumentos não podem ser aceitos, uma vez que: (i) a prestação de contas da totalidade dos recursos recebidos é dever constitucionalmente estatuído, além de estar expressamente prevista no termo de contrato celebrado; (ii) ainda que a prestação de contas intermediária tenha sido aprovada, a ausência de apresentação de contas finais impede que se considere que as obrigações contratuais assumidas foram cumpridas e que a fração executada do objeto terminou por trazer algum proveito social.
	Dessa forma, deve ser negado provimento ao apelo, razão pela qual, ao acolher o parecer do Ministério Público, na íntegra, e os pronunciamentos da Secretaria de Recursos, na parte relativa ao exame dos argumentos recursais atinentes ao mérito e à desconsideração de personalidade jurídica, voto pela adoção da minuta de acórdão que trago a este Colegiado.
	TCU, Sala das Sessões, em 5 de outubro de 2021.
JORGE OLIVEIRA 
Relator